臺灣臺北地方法院刑事裁定　　　　九十四年度聲更(一)字第七號
聲　請　人　WOODTEK C.
　　　　　　POWERWAY .
　　　　　　橡輝有限公司
上三人共同
代　表　人　陳麗雲
聲　請　人　甲○○○○○○ ○.
代　表　人　丙○○
上四人共同
代　理　人　楊家欣律師
上列聲請人因被告乙○○、丁○○常業詐欺等案件，聲請扣押暨
發還扣押物，經臺灣高等法院於民國九十四年四月十二日以九十
四年度抗字第一六一號撤銷本院九十四年一月十一日所為九十四
年度聲全字第二號裁定後發回，本院裁定如下：
    主  文
聲請駁回。
    理  由
一、聲請意旨略以：
  (一)鈞院受理九十三年度訴字第一三七七號被告乙○○、丁○○
    常業詐欺等案件，檢調機關於偵查中業已查明，被告丁○○
    以盜用印章或偽造簽名於取款條及匯款單之手段，將聲請人
    公司於上海商業銀行之存款，轉匯至莊麗珍與被告丁○○設
    於安泰商業銀行長安東路分行帳戶，被告丁○○為隱匿並搬
    移犯罪所得，再輾轉將上開安泰商業銀行丁○○及莊麗珍帳
    戶中之犯罪取得款項，轉入其配偶乙○○、母楊李圍、父楊
    慶豐、女兒何柔穎、友人林雅鈴、表姊吳垂枝及其自己於花
    旗銀行臺北分行等帳戶，作為投資證券、期貨、基金、繳交
    保險費及家用，被告丁○○犯罪所得及變得財物詳如附表，
    已符合洗錢防制法第四條第一款及第三款及第九條規定，因
    被告丁○○犯罪所得款項高達美金五百零八萬餘元（約折合
    新臺幣一億七千餘萬元）聲請人損失慘重，嚴重影響公司資
    金調度與營運，為此聲請鈞院依刑事訴訟法第二百七十七條
    之規定，將附表所示之款項予以扣押，再依刑事訴訟法第一
    百四十二條、第四百七十三條及洗錢防制法第十二條第一項
    之規定，發還予聲請人。
  (二)被告丁○○於民國九十三年六月二十四日指示並授權其父楊
    慶豐，自被告丁○○於彰化銀行斗南分行開立之第0000
    0000000000號帳戶提領新臺幣（下同）九百五十
    八萬一千元，同日經聲請人代表人與楊慶豐交涉，表明該筆
    款項係犯罪所得，雙方即在莊文隆及吳文虎律師之見證下，
    將該筆款項交由陳麗雲保管，後經聲請人代理人於九十三年
    七月二十九日偵查庭中陳述上情並遞交保管條影本予承辦檢
    察官，並經檢察官當庭裁示上開款項暫由陳麗雲代為保管，
    待查清犯罪事實後，證實其為贓款，即發還予聲請人，日前
    承辦檢察官已依法偵結起訴被告乙○○、丁○○，並已查明
    上開九百五十八萬一千元確係被告丁○○之犯罪所得，爰聲
    請鈞院依刑事訴訟法第一百四十二條、第四百七十三條及洗
    錢防制法第十二條第一項之規定，發還予聲請人，如該款項
    未經承辦檢察官扣押，亦請依刑事訴訟法第二百七十七條之
    規定，將前開九百五十八萬一千元現金予以扣押，再依上揭
    規定發還予聲請人。
  (三)偵查中承辦檢察官曾於九十三年七月二十八日以北檢茂收九
    十三偵一一五○二字第四三六六一號函，請求內政部警政署
    刑事警察局聯絡香港警方協助扣押乙○○設於香港花旗銀行
    戶名HO KUO-HSI帳戶內之款項，該帳戶內款項確為贓款，爰
    聲請鈞院依刑事訴訟法第一百四十二條、第四百七十三條及
    洗錢防制法第十二條第一項之規定，發還予聲請人云云。
二、經查：
  (一)被告丁○○於本院九十三年度訴字第一三七七號常業詐欺等
    刑事案件在九十四年二月十八日本院準備程序時雖坦承盜用
    印章或偽造全部簽名於取款條及匯款單，挪用聲請人公司於
    上海商業銀行之存款，並將挪用之款項匯入其自己及莊麗珍
    設於安泰商業銀行之帳戶，再轉入配偶即被告乙○○、母楊
    李圍、父楊慶豐、女兒何柔穎、表姊吳垂枝、友人林雅鈴、
    及其自己於花旗銀行臺北分行、安泰商業銀行長安東路分行
    、中國信託銀行忠孝分行、中興商業銀行東門分行、中國信
    託銀行誠品簡易分行、中興銀行國外部、彰化銀行斗南分行
    等帳戶，作為證券、期貨、基金之用，惟於本院九十四年度
    聲更(一)字第七號案件調查時辯稱：如附表所示之帳戶，除安
    泰商業銀行，戶名FORTRESS INTER TRADE LTD之OBU帳戶及
    安泰商業銀行，戶名莊麗珍之外幣及新臺幣帳戶內之款項係
    伊挪用聲請人公司款項外，其餘戶名丁○○帳戶及中國人壽
    之保險費均混有伊之薪資、存款及挪用聲請人公司之款項，
    戶名何柔穎之帳戶係伊在處理，其內係伊及乙○○之款項，
    及挪用聲請人公司之款項，伊匯至戶名乙○○帳戶內之款項
    ，有乙○○本來的錢，及挪用聲請人公司之款項等語（見本
    院九十四年度聲更(一)字第七號刑事卷第六十四頁至第六十六
    頁、第三十七頁）。
  (二)被告乙○○於九十三年七月一日至花旗銀行臺中分行將其自
    己及女兒何柔穎設於花旗銀行臺北分行帳戶中之美金二十五
    萬元匯至其自己在花旗銀行香港分行設立之帳戶，該花旗銀
    行香港分行帳戶之款項雖經臺灣臺北地方法院檢察署函請內
    政部警政署刑事警察局偵查科聯絡香港警方協助就香港花旗
    銀行戶名HO KUO -HSI帳戶內之金額予以扣押，並經香港警
    察刑警總部協處扣押，有臺灣臺北地方法院檢察署九十三年
    七月二十八日北檢茂收九十三偵一一五○二字第四三六六一
    號函、警政署刑事警察局文件在卷可稽（見同上本院卷第五
    十頁、第三十三頁至第三十四頁）。然被告乙○○否認有何
    刑法第三百四十九條第一項之收受贓物、洗錢防制法第九條
    第二項之犯行，並辯稱：伊自八十五、八十六年起即將積蓄
    及薪資交予丁○○保管及投資，伊並不知道丁○○匯入之款
    項係挪用聲請人公司之款項，伊在花旗銀行臺北分行之款項
    有自己之薪資所得及丁○○之匯款，女兒何柔穎設在花旗銀
    行臺北分行帳戶之款項有丁○○之匯款，及伊轉匯之存款等
    語（見同上本院卷第六十一頁），並於本院九十四年度聲更
    (一)字第七號案件調查時辯稱：附表所示戶名乙○○之三個帳
    戶係伊之薪水交給丁○○投資，後來有獲利，丁○○匯款退
    還之本金及獲利等語（見同上本院卷第三十七頁）。
  (三)綜上，足徵聲請人所指之各該帳戶內現存款項，是否全屬犯
    罪所得，被告等猶有爭執，且本院九十三年度訴字第一三七
    七號常業詐欺等刑事案件之蒞庭檢察官亦依聲請人之請求，
    於九十四年五月九日審理期日聲請本院向建華銀行調取被告
    乙○○開戶迄今之取款條、匯款單，並向花旗銀行臺北分行
    調取被告丁○○支票存款帳戶九十年七月至九十三年一月相
    關傳票、支票、領款人支票、票據交換紀錄，及被告乙○○
    美元活期存款帳戶、臺幣活期存款帳戶之相關開戶文件、原
    始交易傳票、取款憑條、匯款申請書等相關資料，暨被告二
    人之女何柔穎之開戶資料、取款單、匯款單等相關資料，以
    釐清被告丁○○犯罪所得是否支付房租作為家用，被告乙○
    ○上開帳戶是否授權被告丁○○管理使用，及被告二人之女
    何柔穎之帳戶係由何人支配管理，且聲請人提出如附表所示
    請求扣押之帳戶款項及保險費，仍有數個帳戶內金額及保險
    費多寡不明情事，猶待本院調查認定，本院斟酌上情，故重
    開準備程序由受命法官調取或命提出證物，並釐清涉案款項
    各筆權利歸屬之爭點，此有本院九十三年度訴字第一三七七
    號常業詐欺等刑事案件九十四年五月九日審理筆錄及九十四
    年五月二十七日準備程序筆錄、刑事補充告訴理由狀(四)可稽
    （見同上本院卷第七十二頁至第七十六頁、第七十一頁至第
    八十一頁、第八十二頁至第八十五頁）。
三、茲就聲請人各項聲請扣押及發還扣押物應否准許，逐一論述
    如下：
  (一)如附表所示帳戶之款項及中國人壽保險公司之保險費聲請扣
    押及發還部分：
    1.按可為證據或得沒收之物，得扣押之；法院得於審判期日
      前，為搜索、扣押及勘驗。刑事訴訟法第一百三十三條第
      一項、第二百七十七條分別定有明文。是偵查中或案件起
      訴後承審法院是否行使扣押之強制處分權，自應斟酌扣押
      之對象是否係「可為證據」或「得沒收之物」，以為是否
      行使強制處分權之依據。
    2.查被告等是否涉犯檢察官起訴之犯罪事實，均應藉由向各
      該銀行及中國人壽保險公司函調相關帳戶往來明細及傳票
      以查明資金流向，扣押聲請人所指帳戶內之現金及保險費
      ，無助於本案犯罪事實之認定。且金錢為可替代物，金融
      機關與存款戶係消費寄託關係，存款戶將金錢之所有權移
      轉於金融機關，並約定金融機關返還相同之金額，是帳戶
      內之現金雖可為本案證據，惟其既對於本案犯罪事實爭點
      之認定毫無助益，本院認無扣押實益，且被告等對於帳戶
      內款項權利之歸屬既有爭執，在判決前遽行發還尚有爭執
      之款項，恐更肇致民事糾紛，有損司法威信。
    3.第查，如附表所示帳戶內之款項及保險費，如非屬應發還
      被害人即聲請人之物，即屬被告等或各該帳戶名義人之財
      產，顯然均非應沒收或得沒收之物，本院亦無從以「得沒
      收之物」為由行使扣押之強制處分權。從而，聲請人依刑
      事訴訟法第二百七十七條之規定聲請本院扣押如附表所示
      帳戶內之現金及保險費，應予駁回，其依刑事訴訟法第一
      百四十二條、第四百七十三條及洗錢防制法第十二條第一
      項之規定，聲請發還扣押物之聲請，自無所附麗，應併駁
      回之。
  (二)九百五十八萬一千元保管條聲請發還該款項部分：
    聲請人代理人雖於九十三年七月二十九日臺灣臺北地方法院
    檢察署九十三年度偵字第一一五○二號案件偵查時向檢察官
    陳明聲請人WOODTEK CORPORATION、POWERWAY GLOBAL LIMIT
    ED、橡輝有限公司之共同代表人陳麗雲於九十三年六月二十
    四日立據保管條予被告丁○○之經過，惟檢察官並未當庭扣
    押或諭請聲請人保管，有當日偵訊筆錄可憑（見同上本院卷
    第五十頁至第五十四頁），聲請人猶執前詞，空言指陳該款
    項業經扣押，再經本院勘驗當日之偵訊光碟後，確無檢察官
    扣押或諭請聲請人保管該款項之諭示，有本院勘驗筆錄一份
    可佐（見同上本院卷第二十一頁至第二十四頁），則上開款
    項性質上與扣押物經送至贓證物品庫保管者有別，自不生由
    本院裁定發還扣押物之問題。至於聲請人請求如檢察官尚未
    扣押該款項，請求本院予以扣押後再予發還部分，基於前述
    (一)相同之理由，本院認無扣押之必要性，於茲不贅。
  (三)被告乙○○設於香港花旗銀行戶名HO KUO-HSI帳戶內之美金
    二十五萬元聲請發還部分：
    1.按扣押物若無留存之必要者，不待案件終結，應以法院之
      裁定或檢察官之命令發還之；沒收物，於執行後三個月內
      ，由權利人聲請發還者，除應破毀或廢棄者外，檢察官應
      發還之；其已拍賣者，應給與拍賣所得之價金。刑事訴訟
      法第一百四十二條第一項、第四百七十三條固分別定有明
      文。
    2.查上開九十三年度偵字第一一五○二號案件偵查中檢察官
      固於九十三年七月二十八日以北檢茂收九十三偵一一五○
      二字第四三六六一號函請內政部警政署刑事警察局聯絡香
      港警方協助扣押乙○○設於香港花旗銀行戶名HO KUO-HSI
      帳戶內之款項，惟被告乙○○否認犯罪，辯稱對於其配偶
      即被告丁○○所為並不知情，且該遭扣押之款項係伊所有
      之財產，刑事警察局於九十四年二月一日出具予香港警察
      刑警總部之文件亦載明為「爭議款項」（見同上本院卷第
      三十四頁）。被告乙○○既爭執帳戶內款項權利之歸屬，
      猶待本院調查認定，揆諸前揭規定，聲請人依刑事訴訟法
      第一百四十二條之規定發還該款項，礙難准許。至於刑事
      訴訟法第四百七十三條係規範案件確定後執行檢察官發還
      扣押物之依據，聲請人引述該條請求本院發還扣押物，容
      有誤解。
    3.末按犯第九條之罪者，其因犯罪所得財物或財產上利益，
      除應發還被害人或第三人者外，不問屬於犯人與否，沒收
      之。如全部或一部不能沒收時，追徵其價額或以其財產抵
      償之。洗錢防制法第十二條第一項固有明文。惟上開規定
      乃係沒收之依據，並非發還犯罪被害人財產之依據，且查
      聲請人所指款項是否確屬犯罪所得財物或聲請人即被害人
      之財產，依法尚須本院調查認定之，於本院斟酌全辯論意
      旨及調查證據之結果加以認定前，尚難遽認屬聲請人之財
      產而據以發還。
四、本院審酌聲請人自行假扣押鉅額款項無法動用致聲請人公司
    營運受影響，審判長於本院九十三年度訴字第一三七七號常
    業詐欺等刑事案件在九十四年五月九日審理期日口頭建議當
    事人及告訴人即聲請人縮小爭點，並諭知調取相關銀行傳票
    恐須耗費長久時日，惟聲請人及蒞庭檢察官仍請求本院調取
    ，致本院重開準備程序，已如前述，因本件除被告乙○○設
    於香港花旗銀行戶名HO KUO-HSI帳戶內之美金二十五萬元外
    ，多數款項未經檢察官或本院扣押，是自無未將扣押物發還
    致過度侵犯人民財產權之疑慮，且聲請人堅稱非依保全證據
    相關規定為本件聲請，本院自無從審酌是否保全證據之目的
    已完成之餘地，併予敘明。
五、依刑事訴訟法第二百二十條，裁定如主文。
中　　華　　民　　國　九十四　年　　八　　月  二十二  日
　　                      臺灣臺北地方法院刑事第十四庭
                              審判長法  官  吳靜怡
                                    法  官  王綽光
                                    法  官  孫萍萍
以上正本證明與原本無異。
如不服本裁定，應於送達後五日內，向本院提出抗告狀。
　　　　　　　　　　　        　　　書記官　張汝琪
中　　華　　民　　國　九十四　年　　八　　月  二十二  日
